【裁判字號】    99,台上,3670
【裁判日期】    990610
【裁判案由】    偽造文書
【裁判全文】
最高法院刑事判決            九十九年度台上字第三六七０號
上   訴   人  台灣高等法院高雄分院檢察署檢察官
上訴人即被告  甲○○
上列上訴人等因被告偽造文書案件，不服台灣高等法院高雄分院
中華民國九十七年七月三十一日第二審判決（九十七年度上訴字
第三五九號，起訴案號：台灣高雄地方法院檢察署九十五年度偵
字第一三四一五號），提起上訴，本院判決如下：
    主  文
原判決撤銷，發回台灣高等法院高雄分院。
    理  由
本件原判決認定：上訴人即被告甲○○（下稱被告）分別於民國
九十年十二月、九十二年一月及同年九月間，在高雄市○○區○
○路四一九號高雄市高級工業職業學校（下稱高雄高工）導師室
內，自任會首，召集如原判決附表甲編號一至三所示之互助會（
各該互助會之起、訖日期、開標日、會款、總會數及標制均詳如
該附表甲編號一至三所示），並分別於高雄高工發薪日前二日，
在該導師室內，由被告主持開標，並由被告於開標日後三日內，
向未得標之會員收取會款後，交予當期之得標會員。詎自九十二
年底某日起，被告因家庭經濟狀況惡化，加上其夫向地下錢莊借
貸遭地下錢莊人員不斷逼債，遂萌生不法所有之意圖，基於變造
私文書後持以行使及詐欺取財之概括犯意，利用全部活會會員不
可能全部到場參與投標之機會，連續於原判決附表一、二、三所
示之冒標日期，利用各該活會會員未全數到場投標之機會，冒用
不詳活會會員之名義，將該不詳活會會員於前幾次開標日所填寫
之標單，更改金額而變造投標單，並持之參與投標而行使，再向
其餘活會會員佯稱係被告冒標之人得標，致使各該期之活會會員
及被冒標會員均陷於錯誤，分別依約交付當期活會會款與被告（
各次遭冒標會員姓名、冒標標息均不詳；標息以該互助會新台幣
【下同】八百元至一千一百元之平均標息九百五十元計算；冒標
日期、詐欺金額均詳如該附表一、二、三所示），以此方式共詐
得會款四百五十八萬五千零五十元，足以生損害於各該被冒標人
及活會會員。而被告於九十三年一月間，已因積欠大筆債務致薪
資每月須遭扣除三分之一以供償債，仍承前行使變造私文書及詐
欺取財之概括犯意，於九十三年六月間起，召集如該判決附表甲
編號四所示之互助會，利用活會會員無法全部到場參與投標之機
會，連續於該附表四所示之日期，將所冒標之會員於前次開標日
所填寫之標單更改金額，並以變造之投標單持以行使參與投標，
再向其餘活會會員佯稱係其所冒標之人得標，致使其餘活會會員
均陷於錯誤而依約交付會款（各次遭冒標會員之姓名不詳；冒標
日期、詐欺金額均詳如該附表四所示），被告以此方式詐得會款
共一百二十萬元等情。因而維持第一審依修正前刑法牽連犯之規
定，從一重論處被告連續行使變造私文書，足以損害於他人罪刑
（處有期徒刑四年，減為有期徒刑二年）之判決，分別駁回檢察
官及被告在第二審之上訴。固非無見。
惟查：（一）原判決認第一審判決以中華民國九十六年罪犯減刑
條例（下稱九十六年罪犯減刑條例）於九十六年七月十六日施行
，被告本件犯罪時間在九十六年四月二十四日以前，合於九十六
年罪犯減刑條例第二條第一項第三款之減刑條件，因而依九十六
年罪犯減刑條例予以減刑，經核於法並無不合，予以維持（見原
判決正本第五頁倒數第二行至第六頁第四行）。惟刑法第三百三
十九條之詐欺取財罪，經宣告逾有期徒刑一年六月之刑者，不予
減刑；九十六年罪犯減刑條例第三條第一項第十五款定有明文。
又司法院公布之「法院辦理九十六年減刑案件應行注意事項」第
十項規定：「裁判上一罪，如其中一部分為本條例第三條所定不
予減刑之罪，則其據以處罰之他罪雖非同條列舉之罪名，亦應不
予減刑」。原判決理由說明：「被告所為係犯刑法第二百十六條
、第二百二十條、第二百十條之行使變造準私文書罪及刑法第三
百三十九條第一項之詐欺取財罪，……被告先後數次行使變造準
私文書，並持以詐欺取財之犯行，時間緊接，所犯係構成要件相
同之罪名，顯係基於概括犯意反覆為之，應依修正前刑法第五十
六條連續犯之規定，以一罪論……所犯上開二罪間，有方法結果
之牽連關係，應依修正前刑法第五十五條之規定，從一重之行使
變造準私文書罪處斷」（見原判決正本第五頁第九行至第十九行
）；如若無誤，則第一審判決及原判決從一重論被告以連續行使
變造私文書，足以損害於他人罪名，顯係因連續犯以一罪論及牽
連犯之裁判上一罪而從一重處斷之結果。則被告所犯刑法第三百
三十九條第一項之詐欺取財罪，與據以論處之連續行使變造私文
書罪，既有修正前刑法牽連犯之裁判上一罪關係，第一審判決量
處被告之四年有期徒刑，又已逾一年六月，揆諸上開說明，自不
應予以減刑。原判決仍認第一審判決依九十六年罪犯減刑條例予
以減刑，於法並無不合，顯有適用法則不當之違法。（二）有罪
判決書所記載之犯罪事實，為論罪科刑適用法律之基礎，故凡於
適用法律有關之重要事項，必須詳加認定，明確記載，然後於理
由內敘明犯罪事實所憑之證據及認定之理由，始足為適用法律之
依據；若事實未有此記載，而理由加以說明，為理由失其依據；
如事實有此記載，理由未予說明，則為理由不備；按諸刑事訴訟
法第三百七十九條第十四款規定，其判決當然為違背法令。又刑
法第二百十六條、第二百十條行使偽（變）造私文書罪，係以行
為人行使之偽（變）造私文書，足以生損害於公眾或他人為構成
要件，則行為人行使之偽（變）造私文書，是否足以生損害於公
眾或他人，關係法律之適用，自應於事實欄詳加認定，並於理由
內敘明為此認定所憑之證據及其理由，始屬適法。第一審判決論
處上訴人連續行使變造私文書，足以生損害於公眾及他人罪刑，
於事實欄雖認定被告行使變造之投標單，足以生損害於各該被冒
標人及各該會之活會會員，惟於理由內未說明為此認定所憑之
證據及其理由，顯有判決理由不備之違法；原判決未予糾正仍予
維持，同屬於法有違。（三）本件起訴書就被告召集原判決附表
甲編號四所示之互助會部分，其事實欄記載：「被告明知其於九
十三年一月間起，已因積欠大筆債務致薪資每月須遭扣除三分之
一，仍意圖為自己不法之所有，承前之詐欺取財犯意，猶於九十
三年六月間起，再度召集如附表四（指起訴書）所示之互助會，
同時再度以相同之方式冒標，致使其餘活會會員陷於錯誤而依約
交付會款」；如若無誤，似意指被告於召集如原判決附表甲編號
四所示互助會之初，已因積欠大筆債務，而無支應後續死會會款
之資力，惟其竟基於意圖為自己不法所有之詐欺取財犯意，召集
上揭互助會，向該會之活會會員詐取會款；而第一審及原判決事
實欄亦均為同一之認定，則被告自任會首召集系爭互助會，並向
該會會員收取會首會款之行為，是否亦涉犯刑法第三百三十九條
第一項之詐欺取財罪﹖第一審判決未予審認、說明，已屬理由不
備，原判決未加糾正仍予維持，亦屬於法有違。以上，或係檢察
官之上訴意旨所指摘，或屬本院得依職權調查之事項，應認原判
決有撤銷發回更審之原因。
據上論結，應依刑事訴訟法第三百九十七條、第四百零一條，判
決如主文。
中    華    民    國  九十九  年    六    月    十    日
                      最高法院刑事第七庭
                          審判長法官  林  永  茂
                                法官  蘇  振  堂
                                法官  蕭  仰  歸
                                法官  林  立  華
                                法官  劉  介  民
本件正本證明與原本無異
                                      書  記  官
中    華    民    國  九十九  年    六    月   十八   日
                                                      Ｑ

司法院資訊處製作；財團法人民間司法改革基金會備份。
